最高法院刑事判決　　　　　　　　　　　　　　　八十七年度台上字第二二八九號
　　上　訴　人　甲　○
　　　　　　　　丙○○
　　右　一　人
　　選任辯護人　江明志律師
　　上　訴　人　乙○○
右上訴人等因張碧霞自訴偽造文書案件，不服台灣高等法院中華民國八十七年四月二
十三日第二審更審判決（八十六年度重上更(四)字第七十七號，自訴案號：台灣台北地
方法院七十九年度自字第八○一號），提起上訴，本院判決如左：
    主  文
上訴駁回。
    理  由
按刑事訴訟法第三百七十七條規定，上訴於第三審法院，非以判決違背法令為理由，
不得為之。是提起第三審上訴，應以原判決違背法令為理由，係屬法定要件。如果上
訴理由狀並未依據卷內訴訟資料，具體指摘原判決不適用何種法則或如何適用不當，
或所指摘原判決違法情事，顯與法律規定得為第三審上訴理由之違法情形，不相適合
時，均應認其上訴為違背法律上之程式，予以駁回。又證據之取捨及其證明力之判斷
，屬於事實審法院自由裁量之職權。苟其所為之判斷，並不違背經驗法則或論理法則
，即不得任意指為違法。再認定犯罪事實所憑之證據，並不以直接證據為限，間接證
據亦包括在內。審理事實之法院，綜合直接、間接證據，本於推理作用，於通常一般
之人，均不致有所懷疑，得確信其為真實之程度者，即非不得據為被告有罪之認定。
查原判決綜核自訴人張碧霞之指訴，證人魏淑美（上訴人乙○○代書事務所職員）、
許美花（台北縣瑞芳鎮戶政事務所職員）、周張美（上訴人甲○之妹）、鄭德（甲○
之舅父）、王文通（甲○親戚）、郭美貴（甲○親戚）、許接松（里長，已死亡）、
張桂明（自訴人之子）之證述，以及卷附台灣台北地方法院民事執行處民國七十一年
民執字第二四八一號通知暨七十八年度訴字第六一九○號民事判決、台北縣稅捐稽徵
處瑞芳分處北縣稅瑞二字第三七○六九號函、北縣稅瑞二字第五八六七號函、
北縣稅瑞二字第一一六○六號函、台北縣稅捐稽徵處北縣稅財字第二一一八五、二
一九七三號函、台北縣政府工務局七九地工建字第乙－六四一二號函、台北縣瑞芳鎮
戶政事務所北縣瑞戶字第四三二五號函件、台北縣瑞芳鎮公所北縣瑞財字第八六○
一九三一九號函件、長庚紀念醫院長庚院基字第○四七、○一六九號函、長庚院
北字第○三八六號函暨長庚院基字第二十二號函、台北縣瑞芳地政事務所北縣瑞
地三字第六二六一號函、第一銀行哨船頭分行一哨字第二一四、二二九號函、五十
九年上期暨七十三、七十七年房屋稅繳納通知單、內政部六十二年十一月三十日發布
之印鑑登記辦法。參酌甲○坦承於七十七年四月中旬，將原住於其姊（張碧霞）家中
之母王鄭招，接至其家中居住，為其母王鄭招申辦印鑑登記，同年月二十六日王鄭招
病故，其妹周張美拋棄繼承，與張碧霞及周張美簽訂協議書。同年十一月十四日委託
上訴人乙○○憑乙○○代書事務所人員代製王鄭招名義簽具之贈與契約書等，向稅捐
稽徵機關以贈與為由申報稅捐，因自訴人已申報王鄭招之遺產稅，稅捐稽徵機關拒不
核定贈與稅等情不諱。佐以乙○○在原審供稱遺囑是伊打草稿，再叫魏淑美寫，由魏
淑美交給打字行打的，買賣契約書是伊當場寫的，是伊的字，土地使用權同意書是伊
的筆跡。亦代筆製作王鄭招將台北縣瑞芳鎮○○○段大坑埔小段一四七－二、一四八
、一四八－一號土地之應有部分賣與上訴人丙○○之契約書、土地使用權同意書無訛
；以及上訴人丙○○自承先後持上開各項文件向台北縣政府申請核發建照，暨向台灣
台北地方法院起訴請求甲○、張碧霞土地所有權移轉登記不諱等證據，認定上訴人甲
○、乙○○所為應成立刑法第二百十六條、第二百十條、第二百十四條之罪犯行，依
牽連犯從一重論處甲○、乙○○共同連續行使偽造私文書，足以生損害於公眾及他人
罪刑。上訴人丙○○應成立刑法第二百十六條、第二百十條、第三百三十九條第二項
、第一項之罪犯行，亦依牽連犯從一重論處丙○○連續行使偽造私文書，足以生損害
於公眾及他人罪刑，已詳其所憑之證據及認定之理由。並指駁、說明王鄭招之印章
，係甲○私自刻用，印鑑證明亦非王鄭招同意為之。證人許接松（里長）於七十七年
四月二十三日所出具之證明書，亦僅足以證明王鄭招因患有重大疾病及王鄭招得據以
辦理印鑑證明，但尚不得遽認王鄭招已同意重為印鑑登記。甲○與張碧霞、周張美訂
立協議書時，並未表明已取得王鄭招之遺囑及受贈土地之事實，則該遺囑並非王鄭招
死亡前所製作，昭然若揭。又甲○於七十七年六月十三日訂立協議書時，尚無「土地
贈與所有權移轉契約書」、「土地現值（土地增值稅）申報書」存在。該「土地贈與
所有權移轉契約書」、「土地現值（土地增值稅）申報書」，應係於七十七年六月十
四日至同年十一月十三日間，始由乙○○指使不知情之魏淑美在其代書事務所內製作
偽造。另甲○於繳納土地增值稅前，均未提出遺囑以為證明，顯見當時亦應無遺囑存
在。故該遺囑係於七十八年一月至五月間，始由乙○○、甲○承前之犯意共同謀議，
並由乙○○囑由魏淑美委請不知情之打字行為繕打偽造，以供影印使用甚明。甲○、
乙○○此部分之犯罪，事證明確，應可認定。又丙○○向甲○購買如原判決附表二之
土地應有部分，應在王鄭招死亡後至郭美貴與丙○○訂立買賣契約期間內即七十七年
五月間無疑。另甲○於七十七年十一月十四日申報如該附表三之土地現值（增值稅）
時，並未就原判決附表二關於售予丙○○部分予以剔除，顯見當時甲○尚認該部分土
地應可順利解決，以便辦理過戶予丙○○，迨因遲未解決，始經丙○○於七十八年六
月十三日行使該「土地使用權同意書」向台北縣政府申請建造執照，再於同年九月三
十日向台灣台北地方法院提起民事訴訟，請求甲○、張碧霞為所有權移轉登記，足證
甲○、乙○○、丙○○共謀偽造，丙○○與王鄭招間「不動產買賣契約書」及王鄭昭
之「土地使用權同意書」之偽造時間，應在七十八年五月間無疑，上訴人等此部分之
犯行明確，亦堪認定。復逐一論述上訴人等之各項辯解，何以係卸責之詞，且明證
人李吉隆律師（甲○之辯護人）之證言同屬不足採信；證人王洪玉鐘（甲○之妻）之
證言，何以難為甲○、乙○○有利之證明之論據，綦詳。所為論斷，均有卷存訴訟資
料，可資覆按，從形式上觀察，尚無違背法令之情形存在。查刑事訴訟法係採真實發
見主義，審理事實之刑事法院，應自行調查證據，以為事實之判斷，並不受民事判決
之拘束，得為相異之認定。甲○上訴意旨主張不動產買賣契約書，民事判決（台灣台
北地方法院七十八年度訴字第六一九○號民事判決）已認定非偽造，本件原判決竟為
相異之認定，有違經驗法則云云，即有誤會。上訴意旨對原判決本乎證據所為事實認
定，究竟違背如何之經驗法則或論理法則，並未依據卷內訴訟資料具體予以指明，徒
憑己見，謂王鄭招之遺囑為真正，並非偽造，原判決事實欄有應記載事項漏未記載，
證據上理由矛盾，適用法則不當，與民事判決相異之認定，有違經驗法則，原審有應
於審判期日調查之證據未予調查之違背法令云云。對原判決取捨證據與自由判斷證據
證明力之職權合法行使，漫加爭辯，泛指其為違法，再為單純事實上之爭執，要非適
法之第三審上訴理由。是上訴意旨所指摘原判決違法情事，殊與法律規定得為第三審
上訴理由之違法情形，不相適合。衡以前開說明，其上訴為違背法律上之程式，應予
駁回。
據上論結，應依刑事訴訟法第三百九十五條前段，判決如主文。
中      華      民      國    八十七    年      七      月      二      日
                              最高法院刑事第八庭
                                  審判長法官  紀  俊  乾
                                        法官  楊  商  江
                                        法官  黃  正  興
                                        法官  楊  文  翰
                                        法官  王  居  財
      右正本證明與原本無異
                                              書  記  官
中      華      民      國    八十七    年      七      月      八      日
